【裁判字號】    97,重訴,276
【裁判日期】    980227
【裁判案由】    回復所有權登記
【裁判全文】
臺灣板橋地方法院民事判決             97年度重訴字第276號
原      告  乙○○
訴訟代理人  徐南城律師
複 代 理人  子○○
被      告  丙  ○
            丁○○
兼共    同
訴訟代理人  庚○○
被      告  己○○
            戊○○
共      同
法定代理人  癸○○
共      同
訴訟代理人  李進成律師
            林彥苹律師
上列當事人間請求回復所有權登記事件，經本院於民國98年2 月
12日言詞辯論終結，判決如下：
    主    文
被告應就坐落臺北縣中和市○○○段○路鹿寮小段第一一一之二
、第一一０之五地號土地辦理繼承登記後，移轉登記予原告。
訴訟費用新臺幣壹拾伍萬肆仟零拾貳元由被告負擔。
    事實及理由
一、原告起訴主張：
  (一)坐落如主文第1 項所示之土地（以下簡稱系爭土地）原為原
    告所有，被告等人之被繼承人辛○○於民國68年3 月間為取
    得自耕農身分並擁有農地之證明，經辛○○之父及兄（現均
    已死亡）引介下，商請原告所有之系爭土地信託登記予辛○○名下。原告基於朋友情誼，遂於68年4 月17日將系爭土地
    信託登記予辛○○，雙方並約定原告請求回復返還系爭土地
    時，辛○○即應無條件回復登記予原告所有。
  (二)原告曾於91年7 月25日與辛○○談及就系爭土地終止信託登
    記回復所有權移轉登記等情，然辛○○認為尚有需要及稅金
    問題，故為保障原告之權益，遂約定以原告之妻即甲○○為
    抵押權登記名義人，設定債權額為新臺幣（下同）3,000 萬
    元之抵押權登記。又被告等人為辛○○之繼承人，依法應繼
    承辛○○之權利義務，上開信託行為，因辛○○於93年10月
    29日死亡而終止，且原告已對被告等人亦均已為終止信託之
    意思表示，被告等人自應先辦妥繼承登記後再回復移轉登記
    予原告名義。
  (三)另信託登記有關信託物之返還，並無民法第125 條15年時效
    之適用，況且辛○○亦於91年6 月3 日已欲將系爭土地返回
    登記原告名義，參酌辛○○所出具之系爭土地申請書、土地
    買賣所有權移轉契約書、土地增值稅（土地現值）申報書以
    觀，原告與辛○○間亦應另成立一個無名之契約關係，被告
    等人亦應將系爭土地移轉登記予原告，並無罹於時效之問題
    等語，爰依信託契約及無名契約之法律關係提起本件訴訟，
    請求擇一為勝訴判決，並聲明如主文第1 項所示。
二、被告丙○、丁○○及庚○○部分則以：渠等確實是辛○○之
    繼承人，就原告主張系爭不動產之交易過程，雖曾聽辛○○
    提及，但因辛○○替訴外人吉貿公司擔任連帶保證人而負債
    甚多，辛○○擔心損及原告之權益，主動找原告商談土地過
    戶事宜，以免遭查封或假扣押，表示願將系爭土地之產權過
    戶於原告，但係原告主動表示需繳交高額的土地增值稅，一
    時無法支付，才提議以設定抵押權於原告之妻甲○○之名下
    並暫緩過戶，渠等並無將系爭土地據為己有之意思。另因辛○○生前積欠之債務多達五億元，渠等均已合法為限定繼承
    ，若果原告之主張屬實，迄今始提起本件訴訟，亦業已罹於
    時效等語置辯，並聲明駁回原告之訴。
三、被告己○○、戊○○部分則以：系爭土地係辛○○以買賣方
    式取得所有權，另設定3,000 萬元抵押債務，亦屬假債權。
    原告雖主張其與辛○○間有信託關係，然被告則否認之，不
    因被告丙○、丁○○及庚○○等人之承認而有所不同。又一
    般取得農民資格及自耕能力證明僅需一分地即可，系爭土地
    之面積分為1,431 及2,818 平方公尺，超出聲請標準甚多，
    足認原告之主張違反一般經驗法則，且原告迄今並無法提出
    其與辛○○間存有信託契約關係存在之證據，縱然證人即承
    辦抵押權設定之代書壬○○到院證稱系爭土地申請書、土地
    買賣所有權移轉契約書、土地增值稅（土地現值）申報書之
    始末，然充其量僅係辛○○死亡後之幽靈證據，毫無證據力
    。另被告己○○、戊○○為辛○○之私生子，被告庚○○等
    人更加不容下，則無法免除證人壬○○與原告、被告庚○○
    等人串證作偽證之可能等語置辯，並聲明駁回原告之訴。
四、兩造所不爭執之事項：
  (一)被告己○○、戊○○二人均於84年9 月29日被辛○○認領，
    故被告等人均為辛○○之繼承人。
  (二)坐落臺北縣中和市○○○段○路鹿寮小段第111-2 、110-5
    地號之系爭土地原為原告所有，於68年4 月17日權利登記名
    義人則變更為辛○○。
  (三)原告之妻即甲○○於91年7月25日就系爭土地取得3,000萬元
    抵押債權，抵押義務人則為辛○○。
五、本件爭點及法院之判斷：
  (一)按因繼承、強制執行、公用徵收或法院之判決，於登記前已
    取得不動產物權者，非經登記，不得處分其物權，民法第75
    9 條定有明文。而移轉所有權登記，性質上為處分行為，依
    民法第759 條規定，於其繼承人未為繼承登記以前，固不得
    請求移轉，然為求訴訟之經濟起見，可許原告就請求繼承登
    記及移轉登記之訴合併提起，即以一訴請求該死亡之繼承人
    辦理繼承登記，並請求該繼承人於辦理繼承登記後，基於繼
    承之法律關係，請求移轉登記，應予准許，合先敘明。
  (二)原告與被告之被繼承人辛○○間是否有信託契約或其他無名
    契約關係存在？
  1.按稱信託者，謂委託人將財產權移轉或為其他處分，使受託
    人依信託本旨，為受益人之利益或為特定之目的，管理或處
    分信託財產之關係，信託法第1 條固有明定。惟信託法於85
    年1 月26日公布前，民法雖無關於信託行為之規定，然因私
    法上法律行為而成立之法律關係，非以民法有明文規定者為
    限，苟法律行為之內容不違反強行規定或公序良俗，即應賦
    予法律上之效力。斯時實務上認為信託行為，係指委託人授
    與受託人超過經濟目的之權利，而僅許可其於經濟目的範圍
    內行使權利之法律行為而言。其受託人取得信託財產之方式
    ，由委託人就自己所有之財產為移轉者有之；由委託人使第
    三人將財產移轉與受託人者有之；由受託人原始取得受託財
    產者亦有之，最高法院88年度台上字第247 號裁判可資參酌
    。又當事人主張有利於己之事實者，就其事實有舉證之責任
    ，民事訴訟法第277 條定有明文。信託係契約行為，原告主
    張信託關係存在，參酌上開說明，自應就信託契約確已成立
    之事實，負舉證責任。
  2.查證人即承辦代書壬○○到庭經兩造輪替詰問後證稱：辛○○主動找伊辦理本件買賣契約移轉與抵押權設定時，伊不認
    識原告乙○○，而原告與辛○○簽立買賣契約書、土地增值
    稅（土地現值）申報書本來是要辦理過戶，後來沒有辦理移
    轉登記之原因為系爭土地已是垃圾掩埋場，過戶一定要繳增
    值稅，辛○○稱辦理買賣過戶需要繳納很多稅金，然原告沒
    錢繳納，並告知系爭土地本來就是辛○○向原告借來登記在
    其名義下，因農會會員須有農地，故辛○○向原告借農地即
    系爭土地，現則欲歸還原告，且均已在上開申請書上蓋妥辛○○之印鑑章，借用期間辛○○稱與原告間並未談到任何價
    金或報酬。辛○○在告知稅金過高，原告恐無法負擔而無法
    辦理過戶之情況下，遂又主動聯絡伊另辦理抵押權設定契約
    ，而在買賣及抵押權設定過程中，均係辛○○與原告或其妻
    甲○○談妥後伊才到場，到場時僅見辛○○與甲○○，辛○○要伊寫買賣過戶移轉申請書、土地增值稅（土地現值）申
    報書欲登記給原告，上開文件只要送件並繳納相關稅金及規
    費，即可完成過戶手續等語以觀（分見本院卷第138-139 頁
    、第174-176 頁），且被告對於上開申請書上辛○○之印鑑
    章真正亦不爭執，足認辛○○基於借名登記之法律關係，欲
    將系爭土地移轉登記予原告，始請證人壬○○預先繕打土地
    登記申請書，並由辛○○親自於其上加蓋印鑑章，以備原告
    日後回復登記系爭土地所有權予己之用。
  3.又被告庚○○曾於96年1 月23日去函原告並說明：「87年前
    後家父（即辛○○）因幫朋友的公司（吉貿公司）做銀行貸
    款的連帶保證人，後因公司經營不善還不出利息，因此家父
    負擔了許多公司的連帶債務，同時也有許多自身的財產遭到
    查封或假扣押，家父當時擔心損及您的權益，主動找您商談
    上開土地（即系爭土地）的過戶事宜，以免上開土地招到查
    封或假扣押，同時為了產權順利移轉家父還去繳交了積欠兩
    年但並不屬於自身財產的地價稅…為的就是希望能順利將上
    開土地過戶給您，但您當時表示因需要繳交大筆的土地增值
    稅，一時無法湊出，所以您要求希望以設定抵押權于貴夫人
    甲○○女士名義下的方式來處理，並暫緩過戶。3.根據敝人
    對於此事的瞭解及查證，敝人在此鄭重的向您表示，敝人及
    家母等絕對無意將上開土地佔為己有…」（見本院卷第27-2
    9 頁），又被告庚○○復於97年11月10日本院言詞辯論期日
    到庭亦陳稱：伊現在縱然想歸還（系爭土地），但是其他被
    告不同意，伊也沒有辦法跟他們溝通等語以觀，及辛○○死
    亡時，對於辛○○之債務及系爭土地之移轉過程應有一定之
    認識下，被告丙○、丁○○及庚○○三人始即具狀向本院為
    限定繼承之聲請，以免因繼承之法律關係導致自身負債之情
    形。故縱認被告己○○、戊○○抗辯被告庚○○、丁○○、
    丙○所為不利於己之陳述，依民事訴訟法第56條第1 款，對
    於其餘被告即己○○、戊○○不生效力屬實，然參酌被告丙○、丁○○及庚○○三人上開所辯仍可推論辛○○擬將系爭
    土地移轉登記予原告，僅因原告無法負擔土地增值稅，始另
    行設定3,000 萬元抵押權予原告之妻甲○○之交易過程為真
    正，此亦與證人壬○○上開所述相符。
  4.基此，審酌土地法及農業發展條例於舊法時，對於農地之取
    得需具備自耕農身份，而農會會員本身需擁有農地，亦為早
    期之實務慣例，故參酌證人壬○○及被告丙○、丁○○及庚○○三人之供述，原告並持有辛○○已蓋妥印鑑章之土地登
    記申請書、土地增值稅（土地現值）申報書正本、系爭土地
    所有權狀原本（見本院卷第109-114 頁）以觀，足認辛○○
    與原告就系爭土地應存有消極信託關係即借名登記。再者，
    若非辛○○本即有回復系爭土地所有權登記予原告之意，何
    來另外設立高額抵押權予訴外人甲○○之必要。是以，原告
    主張與辛○○間有借名契約關係存在，且為避免繳交土地增
    值稅，乃先設定抵押權予其妻甲○○，而暫未回復所有權登
    記之情，應屬可採。
  5.末按信託契約成立後，得終止時而不終止，並非其信託關係
    當然消滅，必待信託關係消滅後，始得請求返還信託財產，
    故信託財產之返還請求權消滅時效，應自信託關係消滅時起
    算。再按債務人於時效完成後所為之承認，固無中斷時效之
    可言，然既明知時效完成之事實而仍為承認行為，自屬拋棄
    時效利益之默示意思表示，且時效完成之利益，一經拋棄，
    即恢復時效完成前狀態，債務人顯不得再以時效業經完成拒
    絕給付，分有最高法院67年台上字第507 號、50年台上字第
    2868號判例意旨可資參照。查本件原告分別於96年1 月10日
    、同年2 月2 日委託徐南城律師事務所發函向被告庚○○、
    丙○、丁○○及己○○、戊○○等為終止信託關係之意思表
    示，有原告提出之律師函及其回執影本在卷為憑（見本院卷
    第20-26 頁），參酌上開說明，應認被告等於收受前開律師
    函之時，始生合法終止信託關係之效力，故應自信託關係終
    止時即96年2 月5 日，起算15之請求權消滅時效期間，方為
    適法。本件原告於97年6 月20日提起本件訴訟，請求被告等
    回復所有權登記，並未逾民法第125 條所定15年之請求權消
    滅時效期間，縱然被告抗辯原告之信託物返還請求權已罹於
    15年請求權時效期間而消滅乙節屬實，然參酌證人壬○○之
    證述，辛○○與原告在簽立系爭土地登記申請書、土地增值
    稅（土地現值）申報書時，即已有移轉系爭土地之所有權予
    原告之意思，原告隨時送件並繳交相關稅金即可辦理過戶之
    情以觀，衡情應可解釋為辛○○業已拋棄時效完成之利益。
    故被告抗辯原告之請求權已罹於時效而消滅，自不足取。
六、綜上所述，原告就信託契約確已成立之事實，既已盡其舉證
    之責，其本於信託之法律關係及終止信託契約之意思表示，
    請求被告等就系爭土地辦理繼承登記後，並移轉登記予原告
    ，於法尚無不合，所訴應予准許，為有理由。
七、兩造其餘攻擊防禦方法及舉證，因本件事證已臻明確，且與
    判決基礎不生影響，爰不一一論述，併此敘明。
八、訴訟費用負擔之依據：民事訴訟法第78條、第85條第1 項前
    段。
中    華    民    國    98    年    2     月    27    日
                  民事第二庭    法  官  吳振富
以上正本係照原本作成。
如對本判決上訴，須於判決送達後20日內向本院提出上訴狀。
中    華    民    國    98    年    2     月    27    日
                                書記官  李宏明


司法院資訊處製作；財團法人民間司法改革基金會備份。
